臺灣高等法院民事判決
110年度重家上字第55號
上  訴  人  陳正恒  
            何政鋐  
            何思靜  
            何正凱  
共      同
訴訟代理人  余欽博律師
被 上訴 人  周奕妏（原名周素春）

訴訟代理人  許哲涵律師

上列當事人間請求分割遺產事件，上訴人對於中華民國110年4月
23日臺灣新北地方法院109年度家繼訴字第95號第一審判決提起
上訴，本院於110年12月15日言詞辯論終結，判決如下：
    主  文
上訴駁回。
第二審訴訟費用由上訴人負擔。                    
    事實及理由
一、被上訴人主張：兩造之被繼承人周室於民國97年3月30日死
    亡，遺有如原判決附表一所示土地（下稱系爭土地）；伊與
    陳夏江均為周室之養女，惟陳夏江早於76年9月14日死亡，
    其應繼分由子女即上訴人己○○、甲○○、丙○○、乙○○（下合稱
    上訴人）代位繼承，兩造應繼分則如原判決附表二所示。周
    室所遺之系爭土地上原有新北市○○區○○○街00號房屋（下稱6
    7號房屋）業已拆除，並無不能分割之情形，然無法達成分
    割協議；爰依民法第1164條規定，求為判決兩造就系爭土地
    應依應繼分比例分割為分別共有等語（原審判決上訴人敗訴
    ，上訴人不服，提起上訴）。並於本院答辯聲明：如主文所
    示。
二、上訴人則以：周室與周崑源之婚姻，並未合法成立，被上訴
    人並非周室之養女，自非周室之繼承人。縱認被上訴人為周
    室之繼承人，惟周室於94年間與兩造同住於67號房屋時，周
    室曾向己○○以台語表示「你要提防阿春阿，他心肝歹毒，心
    裡在想什麼搞什麼鬼我們都不知道，我不打算讓素春繼承我
    的財產」等語，並告知家族親戚，且於同年將系爭土地及67
    號房屋以買賣方式欲移轉予己○○，因己○○恐將來引起紛爭，
    主動撤銷系爭土地增值稅之申報，惟周室已明確表示被上訴
    人不得繼承，被上訴人即有民法第1145條第1項第5款喪失繼
    承權之事由，依法不得繼承。又周室除系爭土地之外，尚遺
    有近百台斤（約60公斤）之金條寄放在被上訴人承租之三重
    區農會保管箱內，亦應列入周室之遺產分配等語，資為抗辯
    。並於本院上訴聲明：㈠原判決廢棄；㈡被上訴人在第一審之
    訴駁回。　　
三、查，被繼承人周室於97年3月30日死亡，遺有系爭土地；陳
    夏江為周室之養女，惟陳夏江業於76年9月14日死亡，上訴
    人為其繼承人等情，有卷附戶籍謄本、繼承系統表、土地登
    記第一類謄本、除戶戶籍謄本，及遺產稅核定通知書可稽（
    見原審卷一第31頁、第111-141頁、第149頁、第169頁、第3
    15-339頁），且為兩造所不爭執（見本院卷第58-59頁），
    堪信為真。
四、本件應審究者為㈠被上訴人是否為周室之繼承人？㈡如是，被
    上訴人是否有民法第1145條第1項第5款之喪失繼承權事由？
    ㈢周室之遺產除系爭土地外，是否尚包含近百斤之金條？㈣被
    上訴人依民法第1164條規定，請求分割周室之遺產，有無理
    由？茲分別論述如下：　　
  ㈠被上訴人是否為周室之繼承人？
　⒈按除別有規定外，確定之終局判決就經裁判之訴訟標的，有
    既判力，民事訴訟法第400條第1項定有明文。次按為訴訟標
    的之法律關係，於確定之終局判決中已經裁判者，就該法律
    關係即有既判力，當事人雖僅於新訴訟用作攻擊防禦方法，
    法院亦不得為反於確定判決意旨之裁判（最高法院30年渝上
    字第8號民事判例意旨參照）。
　⒉經查，被上訴人前對己○○提起確認其與周室間收養關係成立
    之訴，業經原法院以97年度親字第195號民事判決被上訴人
    與周室間收養關係成立；己○○不服，提起上訴，經本院以98
    年度家上字第160 號民事判決駁回己○○之上訴；己○○仍不服
    ，提起上訴後，復經最高法院以99年度台上字第161號民事
    裁定駁回上訴確定等情，有卷附上開民事裁判及確定證明書
    可稽（見原審卷二第41-93頁），並已登載於戶籍謄本之註
    記（見原審卷一第111頁）。堪認被上訴人與周室間之收養
    關係成立，兩造均應受上開民事確定判決既判力效力所拘束
    。是被上訴人與周室間收養關係確已成立，被上訴人應為周
    室之繼承人。　
　㈡被上訴人是否有民法第1145條第1項第5款之喪失繼承權事由
    ？
　⒈按對於被繼承人有重大之虐待或侮辱情事，經被繼承人表示
    其不得繼承者，喪失其繼承權，民法第1145條第1項第5款定
    有明文。該條所謂對於被繼承人有重大之虐待情事，係指以
    身體上或精神上之痛苦加諸於被繼承人而言（最高法院77年
    度台上字第59號民事判決意旨參照）。
　⒉上訴人固於本院主張：周室於94年間曾向己○○以台語表示「
    你要提防阿春阿，他心肝歹毒，心裡在想什麼搞什麼鬼我們
    都不知道，我不打算讓素春繼承我的財產」等語，並告知家
    族親戚，且於同年欲將系爭土地及其上67號房屋以買賣方式
    移轉予己○○，已明確表示被上訴人不得繼承之意云云。然查
    ：
　　⑴、周室前於94年間，曾委託代書丁○○以買賣為原因，將系
        爭土地及其上67號房屋辦理移轉登記予己○○等情，有卷
        附土地建築改良物買賣所有權移轉契約書、改制前臺北
        縣政府稅捐稽徵處土地增值稅繳款書可稽（見本院卷第
        41-45頁），並經證人丁○○證述屬實。證人丁○○雖於本
        院證稱：當時周室80餘歲，伊問她，若往生的話，毋庸
        繳增值稅，但周室表示很煩，女的心肝不好，沒關係、
        錢花一花，要過給長孫己○○，免得日後麻煩；她用台語
        說「素春」，伊不知道是誰；她說養女一直吵一直亂，
        亂的她沒辦法、受不了，她說就是過戶的事等語（見本
        院卷第179頁）。惟證人丁○○前揭證詞，僅可證明其辦
        理系爭土地所有權移轉登記送件時，己○○與被上訴人就
        系爭土地有所爭執，使周室感到心煩，但無法證明被上
        訴人對於周室有身體上或精神上重大虐待之情事，經周
        室明確表示被上訴人不得繼承之意。
　　⑵、佐以周室於證人丁○○辦理系爭土地及其上67號房屋移轉
        登記時，又改向證人丁○○表示不要移轉過戶，旋即撤銷
        辦理所有權移轉登記予己○○乙事等情，亦據證人丁○○證
        述在卷(見本院卷第179-180頁)，並有卷附改制前臺北
        縣政府稅捐稽徵處三重分處94年12月19日北稅重一字第
        09400393371號函可稽(見本院卷第47頁)。可見周室最
        終並未辦理系爭土地所有權移轉登記予己○○，實無法證
        明被上訴人對於周室有重大虐待或侮辱之情事，經周室
        表示被上訴人不得繼承之意。
　　⑶、參以系爭土地上之67號房屋，屬於新北市二重疏洪道兩
        側附近地區市地重劃區範圍，經新北市政府依市地重劃
        實施辦法第7條第2項及第38條規定，辦理地上物查估及
        拆除，已於101年9月4日發放拆遷補償費予兩造，並於1
        04年11月拆除完工等情，有卷附新北市政府地政局110
        年2月24日新北地劃字第1100335244號函，及110年3月1
        6日新北地劃字第1100432265號函可稽（見原審卷一第2
        51-259頁、第307-308頁），並為己○○所不爭執（見原
        審卷一第227頁）。則如被上訴人對於周室有重大虐待
        或侮辱之情事，經周室表示其不得繼承，上訴人早於67
        號房屋徵收補償款發放時，應已爭執，何以被上訴人仍
        可獲配徵收補償款，顯與常情不符，益證被上訴人對於
        周室並無重大虐待或侮辱之情事，經周室表示被上訴人
        不得繼承之意。
　　⑷、此外，上訴人復未提出其他具體證據證明被上訴人對於
        周室有重大虐待或侮辱之情事，經周室表示被上訴人不
        得繼承之意，尚難認被上訴人有民法第1145條第1項第5
        款之喪失繼承權事由。　　　　
　㈢周室之遺產除系爭土地外，是否尚包含近百斤之金條？
　⒈按當事人主張有利於己之事實者，就其事實有舉證之責任，
    為民事訴訟法第277條所明定。本件上訴人主張周室之遺產
    除系爭土地外，尚包含近百斤之金條乙節，既為被上訴人所
    否認，上訴人自應就周室之遺產包含近百斤之金條部分，負
    舉證之責。
　⒉上訴人主張周室居住之67號房屋附近，於70年間曾發生火災
    ，己○○親見周室與家人一同將放置於3個布袋內之金條，搬
    到戶外，因恐擔心金條燒毀，即將該等金條移至周室以被上
    訴人名義開立之三重區農會保管箱，直至周室死亡為止，從
    未取出金條，該等金條應納入遺產分配云云，固舉證人即家
    族成員庚○○、鄰居張戊○○之證言為證。然查：
　　⑴、被上訴人於90年10月9日起至103年12月10日止，向三重
        區農會承租A型保管箱，尺寸長59公分、寬20.4公分、
        高7.5公分等情，固有卷附三重區農會110年8月23日重
        農信字第1100002770號函可稽（見本院卷第83頁）。惟
        三重區農會保管箱屬電腦自動化管理，保管箱內容物皆
        承租人自行存放無需申報告知，亦有三重區農會上開函
        文可稽（見本院卷第83頁），尚無法證明被上訴人向三
        重區農會承租之保管箱內存放周室近百斤之金條。
　　⑵、其次，證人庚○○於本院證稱：周室為伊之嬸婆祖，住在
        伊住處隔壁；70年間伊住處後面發生火災，伊家人將神
        明、祖先牌位、瓦斯桶搬出，周室他們也一樣，伊聽伊
        爺爺說，嬸婆祖的黃金又搬出來了；伊是聽人家說，周
        室的黃金好像是在農會；但伊從頭到尾都沒有親眼看到
        周室的黃金等語（見本院卷第95-96頁）。可見證人庚○
        ○僅見聞70年間伊與周室住處附近發生火災，聽聞伊爺
        爺表示周室的黃金又搬出來了，及周室的黃金好像放在
        農會等語，但從未親自見聞周室持有黃金，更無法證明
        周室持有百斤之金條存放於被上訴人向三重區農會承租
        之保管箱內。
　　⑶、再者，證人張戊○○於本院證稱：伊與己○○之母親為同事
        ，均在○○○○路0段○○塑膠廠工作，租屋在周室家附近，
        也算鄰居，所以常去周室家玩；70年間周室家附近曾發
        生火災，大家也會叫，一定會去看，曾看到周室搬很多
        東西出來；有看到她搬貴重的東西，有看到兩包，不會
        很大包，好像枕頭袋的東西，伊問周室那是什麼，她說
        是黃金，但沒有打開，放在她們庭院門口，伊看到之後
        就離開現場，後來也不知道她們怎麼處理；伊不知道周
        室有無將黃金放在保管箱，伊只有那次火災看到周室抱
        兩包東西，放在地上，其他都不知道等語（見本院卷第
        98-99頁）。足見證人張戊○○於70年間周室住處附近發
        生火災時，亦僅見聞周室搬兩包好像枕頭袋之物品放在
        地上，並不知悉枕頭袋內物品為何，無從證明周室尚遺
        有近百斤之金條存放被上訴人三重區農會之保管箱內。
        　
　　⑷、參以周室是否確實持有近百斤之金條，與周室之經濟狀
        況未必有關，尚難逕以周室之經濟狀況如何，推論周室
        必然持有近百斤之金條，並存放於被上訴人三重區農會
        之保管箱內。準此，被上訴人雖於90年10月9日起至103
        年12月10日止，向三重區農會承租保管箱，但無法證明
        保管箱內存放周室近百斤之金條；而證人庚○○、張戊○○
        均僅見聞70年間周室於住處附近發生火災時，曾將物品
        搬出，亦無法證明周室搬出之物品，包含近百斤之金條
        ，並存放於被上訴人三重區農會之保管箱內，實難認周
        室之遺產除系爭土地外，尚包含近百斤之金條。故上訴
        人主張周室之遺產除系爭土地外，尚包含近百斤之金條
        云云，尚非可採。
　㈣被上訴人依民法第1164條規定，請求分割周室之遺產，有無
    理由？
  ⒈按繼承人有數人時，在分割遺產前，各繼承人對於遺產全部
    為公同共有；繼承人得隨時請求分割遺產，但法律另有規定
    或契約另有訂定者，不在此限，民法第1151條、第1164條分
    別定有明文。次按公同共有物之分割，除法律另有規定外，
    準用關於共有物分割之規定，民法第830條第2項定有明文。
    又將遺產之公同共有關係終止改為分別共有關係，性質上亦
    屬分割遺產方法之一 （最高法院85年度台上字第872號民事
    判決意旨參照）。
　⒉承前所述，兩造均為周室之繼承人，應繼分如原判決附表二
    所示，周室之遺產僅存系爭土地；兩造就系爭土地既無法達
    成分割之協議，而系爭土地上67號房屋業已拆除，亦無不能
    分割之情形；則系爭土地如由兩造按應繼分比例分別共有，
    未來兩造應可再協議具體之利用、分管或處分方式，以追求
    不動產之利用效能。是以，本院審酌上情，認系爭土地依兩
    造應繼分比例分割為分別共有，應屬適當。準此，周室所遺
    之系爭土地，應分割如原判決附表一之分割方法欄所示。
五、從而，被上訴人依民法第1164條規定，訴請分割周室之遺產
    即系爭土地，為有理由，應予准許。原審所定系爭土地分割
    方法如原判決附表一分割方法欄所示，應屬適當，於法尚無
    違誤。上訴人仍執前詞指摘原判決不當，求予廢棄，為無理
    由，應駁回其上訴。　　
六、本件事證已臻明確，兩造其餘之攻擊或防禦方法及所用之證
    據，經本院斟酌後，認為均不足以影響本判決之結果，爰不
    逐一論列，附此敘明。
七、據上論結，本件上訴為無理由。爰判決如主文。
中　　華　　民　　國　　110 　年　　12　　月　　29　　日
                  家事法庭
  　                    審判長法  官  楊絮雲   
                              法  官  張宇葭
                              法  官  郭顏毓
正本係照原本作成。
如不服本判決，應於收受送達後20日內向本院提出上訴書狀，其
未表明上訴理由者，應於提出上訴後20日內向本院補提理由書狀
（均須按他造當事人之人數附繕本）上訴時應提出委任律師或具
有律師資格之人之委任狀；委任有律師資格者，另應附具律師資
格證書及釋明委任人與受任人有民事訴訟法第466條之1第1項但
書或第2項所定關係之釋明文書影本。如委任律師提起上訴者，
應一併繳納上訴審裁判費。
中　　華　　民　　國　　110 　年　　12　　月　　29　　日

    　　　　　　　　　　　　　書記官  馬佳瑩